【裁判字號】    98,台上,1666
【裁判日期】    980326
【裁判案由】    違反藥事法
【裁判全文】
最高法院刑事判決            九十八年度台上字第一六六六號
上   訴   人  台灣高等法院檢察署智慧財產分署檢察官
上訴人即被告  甲○○
上列上訴人等因被告違反藥事法案件，不服智慧財產法院中華民
國九十八年一月八日第二審判決（九十七年度刑智上訴字第四四
號，起訴案號：台灣台中地方法院檢察署九十七年度偵字第九０
六八、九０六九號），提起上訴，本院判決如下：
    主  文
原判決撤銷，發回智慧財產法院。
    理  由
本件原判決認定上訴人即被告甲○○明知「ＶＩＡＧＲＡ」（中
文名稱「威而鋼」）膜衣錠係美商輝瑞產品公司（下稱美商輝瑞
公司）所生產之藥品，且美商輝瑞公司在國內之合法代理販售藥
商為輝瑞大藥廠股份有限公司（下稱輝瑞大藥廠），而如原判決
附件編號一所示「ＶＩＡＧＲＡ」（中文名稱「威而鋼」）及如
原判決附件編號二所示「Ｐｆｉｚｅｒ」（中文名稱「輝瑞產品
公司」）之商標，已經輝瑞大藥廠向前經濟部中央標準局（現改
制為經濟部智慧財產局，以下簡稱為智慧局）註冊取得商標專用
權，嗣移轉登記予輝瑞公司，其專用期間分別自民國八十六年四
月一日起至九十六年八月十五日止、自六十四年四月一日起至一
０三年七月十五日止，均仍在專用期間；「ＮＯＲＶＡＳＣ」（
中文名稱脈優）係美商輝瑞公司所生產之藥品，且美商輝瑞公司
在國內之合法代理販售藥商為輝瑞大藥廠，而附件編號三所示「
ＮＯＲＶＡＳＣ」（中文名稱「脈優」）及附件編號四「脈優」
之商標，已經輝瑞大藥廠向前智慧局註冊取得商標專用權，嗣移
轉登記予輝瑞公司，其專用期間均自七十八年二月十六日起至九
十八年二月十五日止；「ＣＩＡＬＩＳ」（中文名稱「犀利士」
）係美商禮來ＩＣＯＳ有限公司（下稱美商禮來公司）所生產之
藥品，且美商禮來公司在國內之合法代理販售藥商為台灣禮來股
份有限公司，而如原判決附件編號五所示「犀利士ＣＩＡＬＩＳ
」商標，業經美商禮來公司向智慧局註冊取得商標專用權，其專
用期間自九十一年三月一日起至一００年六月十五日止，仍在專
用期間內；「ＲＥＤＵＣＴＩＬ」（中文名稱諾美婷）係美商亞
培股份有限公司（下稱美商亞培公司）所生產之藥品，而如原判
決附件編號六所示之「ＲＥＤＵＣＴＩＬ」、該附件編號七「Ｒ
ＥＤＵＣＴＩＬ及圖」、該附件編號八「生命花朵造型圖」及該
附件編號九「亞培諾美婷」、該附件編號十「亞培諾美亭」等商
標，已經德商可諾爾公司（嗣經轉讓予德商亞培公司，指該附件
編號六、七、八所示之商標）及美商亞培大藥廠公司（指該附件
編號九、十所示之商標）向智慧局取得商標專用權，其專用期間
分別自八十六年十二月十六日起至九十六年十二月十五日止、九
十年七月十六日至九十六年十二月十五日止、八十八年十一月十
六日至九十八年十一月十五日止、九十一年一月二日起至一０二
年二月十五日止、九十年七月十七日起至一０二年二月十五日止
，仍在專用期間內；上開商標之審定字號、商標權人、商標圖樣
、指定使用商品名稱，均詳如原判決附件編號一至十所示商標註
冊資料；而「ＶＩＡＧＲＡ」（中文名稱「威而鋼」）、「Ｐｆ
ｉｚｅｒ」（中文名稱「輝瑞產品公司」）、「ＮＯＲＶＡＳＣ
」（脈優）、「ＣＩＡＬＩＳ」（中文名稱「犀利士」）、「Ｒ
ＥＤＵＣＴＩＬ」（諾美婷）分別為美商輝瑞公司、美商禮來公
司、美商亞培公司有權生產製作，近年在全球藥品類市場行銷甚
廣，品質均著有商譽，為業界及消費大眾所共知，且均仍在專用
期間，未經該等商標專用權人授權，不得任意使用，又其包裝紙
（盒）上（含其內之包裝）、其內或瓶外所附說明書上之他人藥
物名稱，依法不得冒用，且包裝紙（盒）內或瓶外所附說明該藥
品主治效能及服用方法之藥品說明書（即仿單）除標示使用相同
於上述美商輝瑞公司、美商禮來公司、美商亞培公司等商標專用
權人註冊商標圖樣外，均屬私文書之一種，此等文字具有原創性
、創作性，該等藥品說明書上之述，亦屬於著作權法保護之語
文著作，在我國享有著作權，未經同意不得擅自重製。被告明知
鄭連財及羅文鋒所販賣之「威而鋼」、「犀利士」、「諾美婷」
、「脈優」等藥品均來源不明，均係美商輝瑞公司、美商亞培公
司及美商禮來公司原廠所生產製造，竟基於意圖營利販賣偽藥、
販賣冒用他人藥物名稱與仿單之藥物、販賣仿冒商標商品、行使
偽造準私文書之概括犯意，於原判決附表一編號一、二所示之時
間、地點，向羅文鋒、鄭連財購入如原判決附表一編號一、二所
示之偽藥（包括上揭附件編號三、四、六、七、八、九、十所示
之商標圖樣之外包裝〔含盒裝或瓶裝及藥品說明書〕），而於原
判決附表一編號二所示之時、地以其所有插有他人申辦之000000
0000號門號之手機與李姓買家聯絡而將原判決附表一編號二所示
之偽藥（包括上揭附件編號六至十所示之商標圖樣之外包裝〔含
盒裝或瓶裝及藥品說明書〕）販賣予真實姓名年籍不詳之李姓成
年男子，再於原判決附表一編號三、四所示之時、地，基於意圖
營利販賣偽藥、販賣冒用他人藥物名稱與仿單之藥物、販賣仿冒
商標商品、行使偽造私文書、行使偽造準私文書之各別犯意，以
同一聯絡方式分別於原判決附表一編號三、四所示之時間將原判
決附表一編號三、四所示之偽藥販賣給某不詳姓名年籍之李姓成
年男子（包括原判決附件編號一、二、五至十所示之商標圖樣之
外包裝〔含盒裝或瓶裝及藥品說明書〕），均足生損害於上開原
產製造公司及其後購入使用之消費者。嗣被告經台灣台中地方法
院檢察署檢察官指揮內政部警政署保安警察第三總隊第一大隊偵
辦國內偽藥案件時發現有販賣偽藥之行為，乃於九十五年十月二
十二日二十三時許，在台中市○○路與東英路口埋伏而逮捕正已
實施偽藥交易但尚未完成交易之被告與鄭連財，並於上開時、地
在被告同意下，在台中市○○路○段三六五號十四之六之被告住
處及其所駕駛車號4292－LP號自小客車內，查獲如原判決附表二
所示之供販賣用脈優、威而鋼、諾美婷等偽藥及被告供販賣偽藥
聯繫買家用之門號0000000000號行動電話一支 （NOKIA手機，含
SIM卡） 。其中原判決附表一編號三之部分並經被告之供述發現
扣案之偽藥之來源係羅文鋒，因而破獲羅文鋒等情。因而撤銷第
一審判決，改判論處被告如原判決附表一所示之罪刑，固非無見
。
惟查：(一)、有罪判決書之事實一欄，為判斷其適用法令是否正確
之準據，應將法院依職權認定與該當犯罪構成要件之事實詳實記
載，始足判斷其適用法律之當否。倘若事實欄無此記載，而理由
內加以說明，即有判決理由失其依據之違誤。原判決理由欄二、
(三)、說明被告所為，除犯藥事法第八十三條第一項之明知為偽藥
而販賣等罪外，亦犯著作權法第九十一條之一第二項明知係侵害
著作財產權之重製物而散布罪，然原判決事實欄僅記載被告基於
意圖營利販賣偽藥、販賣冒用他人藥物名稱與仿單之藥物、販賣
仿冒商標商品、行使偽造準私文書之犯意而為事實欄所載之犯行
等情，並未記載被告有上述違反著作權法之犯行，足見此部分理
由之說明，失其事實之依據，難認適法。(二)、販賣冒用他人藥物
名稱與仿單之藥物者，係犯藥事法第八十六條第二項之罪，原判
決既認定被告有此犯行，卻未論以此罪，自有疏誤。(三)、修正前
刑法第五十六條連續犯之規定，已經總統令刪除，並自九十五年
七月一日起施行，故九十五年七月一日起之犯行，不得與之前所
為犯行，論以連續犯。原判決附表一編號二所示被告於九十五年
八月間所犯明知為偽藥而販賣罪，原判決將其與被告於九十五年
一月至四月間所犯之另二次明知為偽藥而販賣罪（如原判決附表
一編號一、二所示）依連續犯規定論以一罪，其適用法則顯有不
當。(四)、依原判決附表一所載，該附表編號三部分係販賣五百盒
之偽藥「諾美婷」，每盒售價新台幣（下同）一百八十元；編號
四部分係販賣五十盒偽藥「威而鋼」、十盒偽藥「犀利士」、五
百盒偽藥「諾美婷」，每盒售價均為一百八十元。依此事實，以
編號三之犯罪情節較經，且已依著作權法第九十一條之一第四項
規定減輕其刑，然原判決均量處有期徒刑一年二月，減為有期徒
刑七月，其量刑難謂無違比例原則，亦有可議。以上或為上訴意
旨所指摘，或為本院得依職權調查之事項，應認有發回更審之原
因。
據上論結，應依刑事訴訟法第三百九十七條、第四百零一條，判
決如主文。
中    華    民    國  九十八  年    三    月  二十六  日
                      最高法院刑事第五庭
                          審判長法官  陳  正  庸
                                法官  賴  忠  星
                                法官  林  秀  夫
                                法官  宋      祺
                                法官  陳  祐  治
      本件正本證明與原本無異
                                      書  記  官
中    華    民    國  九十八  年    四    月    七    日
                                                      Ｅ


司法院資訊處製作；財團法人民間司法改革基金會備份。
